臺灣桃園地方法院民事判決　　　　　　　 94年度訴字第182號
原　　　告　台灣省石門農田水利會
法定代理人　甲○○
訴訟代理人　彭成青律師
被　　　告　乙○○
上列當事人間請求拆屋還地事件，於民國94年9 月6 日言詞辯論
終結，本院判決如下：
    主  文
被告應將坐落桃園縣大溪鎮○○段第一二八三地號土地上如附圖
所示Ａ部分之鋼架造遮雨棚（面積九三點八一平方公尺）拆除，
並將土地返還予原告。
被告應給付原告新台幣參萬伍仟陸佰伍拾伍元，並應自民國九十
四年二月三日起至返還前開土地之日止，按月給付原告新台幣玖
佰肆拾捌元。
原告其餘之訴駁回。
訴訟費用由被告負擔。
    事    實
甲、原告方面：
  一、聲明：
    (一)如主文第1項所示。
    (二)被告應給付原告新台幣（下同）71,309元，並應自民國94
      年2 月3 日起至返還前開土地之日止，按月給付原告
      1,897 元。
  二、陳述：
    (一)坐落桃園縣大溪鎮○○段第1283地號土地（面積593.41平
      方公尺，權利範圍全部，下稱系爭土地）係原告所有，然
      遭被告無權占用該土地如附圖所示Ａ部分，搭建鋼架造遮
      雨棚使用（面積93.81 平方公尺），被告無正當權源使用
      原告之土地，爰依民法第767 條前段及中段訴請被告將上
      開地上物拆除，並將土地返還予原告。
    (二)又按無權占有他人之不動產，依通常情形受有相當於該不
      動產租金之利益，而不動產所有權人，此時依通常情形亦
      受有相當於租金之損害，本件被告無任何使用土地之合法
      權源，並已取得使用系爭土地之利益，致使原告無法使用
      收益系爭土地，原告自得依不當得利之法律關係向被告請
      求返還起訴前及起訴後至被告返還土地之日止其所受之利
      益。被告已自認其係自90年12月間起即占有該部分土地，
      依土地法第105 條準用第97條第1 項：「城市地方房屋之
      租金，以不超過土地及其建築物申報總價年息百分之十為
      限」之規定計算，系爭土地於89年7 月迄今之申報地價均
      為每平方公尺2426元，故以土地申報總價及被告所占用面
      積之10％計算，被告自90年12月15日起至起訴前1 日即94
      年2 月2 日止計占用37.6個月，故此部分被告應給付原告
      71,309元之損害金（93.81x2426x10%x1/12x37.6=71309）
      ，而每月原告所受之損害金則為1,897 元（93.81x2426x1
      0%x1/12=1897），爰請求被告給付自90年12月15日起至起
      訴前之損害金71,309元，及請求被告給付自起訴之94年2
      月3 日起至返還土地之日止，每月以1,897 元計算之損害
      金，至於被告向原告申請減免使用土地之代價及拆除之範
      圍目前並未獲准。
  三、證據：提出土地登記謄本、地價謄本各1 件及現場照片11
            張為證，並聲請本院履勘現場，囑託桃園縣大溪地
            政事務所人員會同測量繪製土地複丈成果圖。
乙、被告方面：
  被告未於最後言詞辯論期日到場，惟據其之前到庭之聲明及陳
  述略以：
  一、聲明：請求駁回原告之訴。
  二、陳述：被告對自90年12月間起迄今係無權占用原告所有如
      附圖所示Ａ之土地搭建鋼架造遮雨棚使用不爭執，惟被告
      想向原告承辦人員詢問如何申請減免使用土地之代價及拆
      除之範圍。
    理　　由
一、本件被告經合法通知，未於最後言詞辯論期日到場，核無民
    事訴訟法第386 條各款所列情形，爰依原告之聲請，由其一
    造辯論而為判決。
二、按訴狀送達後，原告不得將原訴變更或追加他訴，但擴張或
    減縮應受判決事項之聲明者，不在此限，民事訴訟法第 255
    條第1 項第3 款定有明文。本件原告原起訴請求：(一)被告應
    將系爭土地上如附圖所示Ａ部分之地上物（面積75平方公尺
    ）拆除，並將土地返還予原告。(二)被告應給付原告90,699元
    ，並應自94年2 月3 日起至返還前開土地之日止，按月給付
    原告1,516 元，嗣於94年6 月7 日及9 月6 日將訴之聲明擴
    張及減縮如現聲明所示，依前揭規定應予准許。
三、本件原告主張：坐落桃園縣大溪鎮○○段第1283地號之系爭
    土地為其所有，自90年12月間起遭被告無權占用如附圖所示
    Ａ部分土地搭建鋼架造遮雨棚，爰依民法第767 條前段及中
    段訴請被告將上開地上物拆除，並將土地返還予原告，並請
    求被告給付自占用之日起至返還土地之日止之損害金等語。
    被告對其自90年12月間起迄今即無權占用原告上開土地搭建
    鋼架造遮雨棚使用並不爭執，惟抗辯：被告想申請減免使用
    土地之代價及拆除之範圍等語。
四、查原告主張系爭土地係其所有，被告占用如附圖所示Ａ部分
    之土地搭建鋼架造遮雨棚（面積93.81 平方公尺）之事實，
    業據原告提出土地登記謄本1 件為證，復經本院94年4 月13
    日履勘現場，並囑託桃園縣大溪地政事務所人員測量屬實，
    製有勘驗筆錄及土地複丈成果圖在卷為憑，而被告對其係自
    90年12月間起即無權占用前述原告所有之土地並不爭執，僅
    抗辯：其想申請減免使用土地之代價及拆除之範圍等語。然
    被告所陳述非其有何合法占有土地之權源，亦未提出何法律
    上之抗辯，其訴訟外之其他申請對原告請求權之成立及行使
    並無影響，是此部分堪認原告之主張為真實。
五、按所有人對於無權占有其所有物者，得請求返還之，對於妨
    害其所有權者，得請求除去之，民法第767 條前段及中段定
    有明文。綜上所述，被告之抗辯既非正當，則原告基於前開
    法條之所有物返還請求權及所有權妨害除去請求權，訴請無
    權占有之被告應將系爭土地上如附圖所示Ａ部分之地上物拆
    除，將土地返還予原告洵屬有據，自應准許。
六、原告再主張：被告無權占有原告之土地，依通常情形受有相
    當於租金之利益，而原告受有相當於租金之損害，原告自得
    依不當得利之法律關係請求被告返還起訴前及起訴後至返還
    土地之日止所受之利益，爰依土地法第105 條、第97條第1
    項之規定計算原告所受之損害金等語。被告對此僅抗辯：其
    想向原告申請減免使用土地之代價云云。經查：
    (一)按「無法律上之原因而受利益，致他人受損害者，應返還
      其利益」，民法第179 條前段定有明文。復按無權占有他
      人之不動產，依通常情形受有相當於該不動產租金之利益
      ，而不動產所有權人，此時依通常情形亦受有相當於租金
      之損害。本件被告既經認定為無權占有，並已取得使用系
      爭土地之利益，致使原告無法使用收益系爭土地，原告自
      得向被告請求返還其所受之利益。
    (二)原告主張：土地法第97條第1 項規定有：「城市地方房屋
      之租金，以不超過土地及其建築物申報總價年息百分之十
      為限」，同法第105 條則規定：「第97條、第99條及第10
      1 條之規定，於租用基地建築房屋均準用之。」，故其以
      土地申報總價之10％計算被告於起訴前及起訴後至返還土
      地之日止所受之利益。被告已自認其係自90年12月間起即
      占有該部分土地，而系爭土地於89年7 月迄今之申報地價
      均為每平方公尺2426元，故以土地申報總價及被告所占用
      面積之10％計算，被告自90年12月15日起至起訴前1 日即
      94年2 月2 日止計占用37.6個月，故此部分被告應給付原
      告71,309元之損害金（93.81x2426x10%x1/12x37.6=71309
      ），而自起訴日94年2 月3 日起至返還土地之日止，每月
      原告所受之損害金則為1,897 元（93.81x2426x10%x1/12=
      1897）等語。本院審酌系爭土地坐落於桃園縣大溪鎮○○
      路與仁和路之交岔口旁，沿員林路往北約3 公里可至大溪
      ，往南約8 、9 公里可至龍潭鄉○○○○○路往西約9 、
      10公里可通往中壢市，又離北二高大溪交流道約1 公里，
      距離台66線東西快速道路東端入口匝道約1.5 公里，而員
      林路為雙向4 車道，交通頻繁，有本院勘驗筆錄、現場照
      片11張可稽，又系爭土地附近建物位於員林路旁者，多作
      商業使用，系爭土地上被告所搭建之地上物亦係供製造豆
      類製品之工廠使用以為營利，整體交通狀況良好，生活機
      能便利，並斟酌土地每平方公尺申報地價之高低等情形，
      認原告據以請求之計算標準10％為過高，應以系爭土地申
      報總價額年息5%為計算標準始相當。依此標準計算，被告
      自90年12月15日起至起訴前1 日即94年2 月2 日止計占用
      37.6個月，故此部分被告應給付原告35,655元之損害金（
      93.81x2426x5%x1/12x37.6=35655）， 而起訴後即94年2
      月3 日起至被告返還土地之日止，原告每月所受之損害金
      則為948 元（93.81x2426x5%x1/12=948），是原告於此範
      圍之請求為有理由，逾此範圍則不應准許。
七、從而，原告依所有物返還請求權、所有權妨害除去請求權及
    不當得利之法律關係，請求被告應將如附圖所示Ａ部分土地
    之鋼架造遮雨棚拆除，將土地返還予原告，並請求被告應給
    付35,655元，及自94年2 月3 日起至返還土地之日止，按月
    給付原告948 元之損害金洵屬有據，應予准許，原告逾此範
    圍之請求則無理由，應予駁回。
八、據上論結，本件原告之訴為一部有理由、一部無理由，依民
    事訴訟法第385 條第1 項前段、第79條，判決如主文。
中　　華　　民　　國　　94　　年　　9 　　月　　20　　日
                  民事第一庭    法　官　郭琇玲
以上正本係照原本作成
如對本判決上訴，須於判決送達後20日內向本院提出上訴狀
中　　華　　民　　國　　94　　年　　9 　　月　　20　　日
                            書記官　林蕙鴻
